臺灣高等法院民事判決　　　　　　　　100年度上易字第489號
上　訴　人　王台正
被　上訴人　林天生
兼　　　上
訴訟代理人　張雅君
上列當事人間請求侵權行為損害賠償事件，上訴人對於中華民國
100 年3 月22日臺灣臺北地方法院99年度訴字第5309號第一審判
決提起上訴，本院於100 年6 月22日言詞辯論終結，判決如下：
    主      文
上訴駁回。
第二審訴訟費用由上訴人負擔。
    事實及理由
一、被上訴人起訴主張：
  (一)因被上訴人林天生積欠上訴人借款債務，上訴人於民國（下
    同）97年11月10日晚間8 時許，在被上訴人林天生之妻即被
    上訴人張雅君（下合稱林天生等2 人）任職之臺北市○○區
    ○○路210 號莒光郵局要求還錢，並出言恐嚇被上訴人張雅
    君稱「要死在你家」、「要一命抵四命」等語，使被上訴人
    張雅君心生畏怖，致生危害於安全，並被迫調職，受有精神
    上之損害。
  (二)原審共同被告張文豪為替上訴人處理債務，竟與上訴人及原
    審共同被告陳宥任、李哲維、林士傑、黃何賓、何景沛共同
    基於強制之犯意聯絡，於97年11月11日下午，至臺北市○○
    區○○路397 巷3 號1 樓被上訴人林天生所經營之養生館處
    理上開債務，上訴人以仗勢人多之脅迫方式，命養生館之會
    計即訴外人師雪珍不得離開店內，並質問被上訴人林天生之
    下落，嗣黃何賓等人等候一段時間後，於地下室房間內發現
    被上訴人林天生並大喊「他在這裡」，李哲維、何景沛及林
    士傑聞訊衝至地下室，隨即由李哲維等人將被上訴人林天生
    強拉至一樓大廳，再與林士傑、何景沛等人合力命被上訴人
    林天生坐於大廳處，上訴人即以電話通知張文豪、陳宥任到
    場，由張文豪、上訴人與被上訴人林天生談判債務償還事宜
    ，而以此強暴、脅迫之方式，使被上訴人林天生行無義務之
    事或妨害其行使權利。
  (三)上訴人又於97年12月3 日上午7 時45分許，搭乘黃何賓駕駛
    之車牌號碼ER-3236 號自小客車，另由何景沛駕駛車牌號碼
    BD-9282 號自小客車搭載林士傑，乘被上訴人林天生駕駛之
    車牌號碼5017-EH 號自小客車載送其子上學回程途中，在臺
    北市○○區○○路58號前，一前一後將被上訴人林天生所駕
    駛之車輛擋住，以此方式妨害被上訴人林天生行使通行之權
    利。嗣由林士傑及李哲維下車敲被上訴人林天生之車窗，示
    意被上訴人林天生下車，被上訴人林天生因見對方係之前到
    養生館討債之男子，故撥打110 報警而不敢下車或開啟車窗
    ，等候一段時間未見警察到場，遂將車輛往前往後輕微碰撞
    前後車輛欲駛離現場，黃何賓、何景沛見狀即下車，與林士
    傑、李哲維共同另行基於毀損器物之犯意聯絡，或持地上磚
    塊丟擊被上訴人林天生車輛之前擋風玻璃，或以腳踹車門，
    致被上訴人林天生車輛前擋風玻璃破裂毀損、車門凹陷不堪
    使用，足生損害於被上訴人林天生。上訴人與張文豪等人之
    上開犯行，業經原法院以99年度易字第1558號刑事判決判處
    罪刑確定，爰依侵權行為規定，請求上訴人賠償被上訴人林
    天生300 萬元、賠償被上訴人張雅君200 萬元，張文豪、陳
    宥任、林士傑、李哲維、黃何賓及何景沛就被上訴人林天生
    遭3 次不法侵害分別連帶賠償30萬元、20萬元及10萬元，上
    訴人並應與張文豪、陳宥任、林士傑、李哲維、黃何賓及何
    景沛負連帶賠償責任。
  (四)求為判決：
    1.上訴人應給付被上訴人林天生300 萬元、給付被上訴人張
      雅君200 萬元，及均自起訴狀繕本送達翌日起至清償日止
      ，按年息5%計算之利息。
    2.張文豪、陳宥任、林士傑、李哲維、黃何賓、何景沛應連
      帶賠償被上訴人林天生60萬元，及自100 年1 月19日起至
      清償日止，按年息5%計算之利息。
    3.願供擔保，聲請宣告假執行。
二、上訴人則以：被上訴人林天生、張雅君夫婦自97年7 月間起
    陸續開票向伊借款，伊將房子賣掉連同積蓄共723 萬元借予
    被上訴人，惟被上訴人所開立之支票自97年10月間隨即跳票
    ；伊向被上訴人林天生催討時，被上訴人林天生竟藉詞其對
    外尚積欠數千萬元都未被追討，債權人還說要請其吃飯云云
    而拒絕清償，至於伊向被上訴人張雅君催討時，則遭被上訴
    人張雅君以與伊互不相識為由，否認曾開票予伊或自伊取得
    任何款項、借款非伊運用等藉詞推託。又被上訴人張雅君向
    伊借款時曾表示俟以上開款項購得羅東土地後，將償還借款
    並加計利潤予伊，惟就利息部分，伊分文未得。伊未曾向被
    上訴人張雅君表示「我死給你看」，而係被上訴人張雅君表
    示若伊再去向其催討借款，其將以死相逼，伊並未妨害被上
    訴人林天生等2 人之自由，且有些刑事判決所提及之場所伊
    根本未前往，縱使刑事判決伊行為不當，亦係肇因於被上訴
    人林天生等2 人欠債不還，又利用法律常識陷伊於不義所致
    ，被上訴人林天生等2 人亦應分擔責任，況伊催討債權卻涉
    訟達2 年之久，精神受創甚鉅，須求助精神科醫師服藥度日
    ，伊才是真正的受害者等語，資為抗辯。
三、原審判決(一)上訴人應給付被上訴人張雅君30,000元，及自99
    年7 月3 日起至清償日止，按年息5%計算之利息。上訴人、
    張文豪、林士傑、李哲維、黃何賓、何景沛、陳宥任應連帶
    給付被上訴人林天生100,000 元，及其中上訴人自99年7 月
    3 日起至清償日止，張文豪、林士傑、李哲維、黃何賓、何
    景沛、陳宥任自100 年1 月19日起至清償日止，均按年息5%
    計算之利息。(二)上訴人、黃何賓、林士傑、李哲維、何景沛
    應連帶給付被上訴人林天生50,000元，及其中上訴人自99年
    7 月3 日起至清償日止，黃何賓、林士傑、李哲維、何景沛
    自100 年1 月19日起至清償日止，均按年息5%計算之利息。
    (三)駁回被上訴人林天生等2 人其餘之訴。被上訴人林天生等
    2 人就其敗訴部分，未據聲明不服。上訴人提起上訴，上訴
    聲明為：(一)原判決不利於上訴人部分廢棄。(二)上廢棄部分，
    被上訴人林天生等2 人在第一審之訴駁回。被上訴人答辯聲
    明：上訴駁回。
四、本件爭點：
  (一)上訴人與被上訴人林天生等2 人間有無債務糾紛存在？
  (二)上訴人對被上訴人林天生等2 人是否分別有被上訴人林天生
    等2 人所指之不法行為？
  (三)被上訴人林天生等2 人依侵權行為之法律關係，請求上訴人
    賠償（或連帶賠償）有無理由？請求之金額是否妥適？
五、按因故意或過失不法侵害他人之權利者，負損害賠償責任。
    不法侵害他人之身體、健康、名譽、自由、信用、隱私、貞
    操，或不法侵害其他人格法益而情節重大者，被害人雖非財
    產上之損害，亦得請求賠償相當之金額，民法第184 條第1
    項前段、第195 條第1 項前段定有明文。次按所謂侵害他人
    之自由，並不以剝奪他人之行動或限制其行動自由為限，即
    以強暴、脅迫之方法，影響他人之意思決定，或對其身心加
    以威脅，使生危害，亦包括在內（最高法院81年台上字第24
    62號判決意旨參照）。經查：
  (一)被上訴人林天生自陳伊與上訴人為舊識，伊因從事不動產投
    資有資金周轉需求，自95年間起，陸續向上訴人調借現金，
    迄97年10月間，借款金額累計約700 萬元，期間伊曾以其配
    偶即被上訴人張雅君簽發2 紙支票、合計220 萬元，向上訴
    人調借款項，惟於97年6 、7 月間開始未正常繳付本息。上
    訴人亦不爭執被上訴人林天生欠款未還，並因借貸關係而持
    有被上訴人林天生等2 人開具之支票，有98年6 月10日內政
    部警政署刑事警察局調查筆錄可稽（原法院檢察署98年度偵
    字第14352 號卷(一)第71至73頁）。可認兩造間確實有債務糾
    紛存在。
  (二)次查，於97年11月10日，上訴人至被上訴人張雅君工作之郵
    局催討債務，向被上訴人張雅君恫稱「一命抵四命，要死在
    你家」等語，為被上訴人張雅君於原法院檢察署偵查中證述
    明確，被上訴人張雅君因上訴人上開惡言討債行為，遭改調
    他職，有臺北莒光郵局97年12月9 日9700006 號函可稽（原
    法院檢察署98年度偵字第14352 號卷(二)第24、27頁）。另於
    98年9 月29日下午2 時45分許，上訴人於被上訴人張雅君工
    作之西松郵局前，持寫有「張雅君無賴」、「張雅君白賊」
    、「張雅君惡毒」等足以貶損被上訴人張雅君名譽文字之看
    板，在不特定多數人均得共見共聞之公開場所公然侮辱被上
    訴人張雅君，經原法院判決上訴人公然侮辱人有罪確定，有
    原法院99年度簡上字第43號刑事判決在卷可稽（原審卷第42
    至45頁）。由上事證可認，上訴人確有向被上訴人張雅君追
    討債務，而至其工作地點持貶損被上訴人張雅君名譽文字之
    看板侮辱被上訴人張雅君，及恐嚇被上訴人張雅君為實。
  (三)再查：
    1.於97年11月11日，張文豪為替上訴人處理債務，指示陳宥
      任聯繫李哲維、林士傑、黃何賓、何景沛等人陪同上訴人
      至臺北市○○區○○路397 巷3 號1 樓被上訴人林天生所
      經營之養生館，處理債務，於同日晚間7 時許，上訴人與
      李哲維、林士傑、黃何賓、何景沛至養生館，以仗勢人多
      之脅迫方式，命養生館之會計師雪珍不得離開店內，並質
      問被上訴人林天生之下落，嗣等候一段時間，於地下室房
      間內發現被上訴人林天生，李哲維、何景沛及林士傑至地
      下室，將被上訴人林天生強拉至1 樓大廳，命被上訴人林
      天生坐於大廳處，上訴人即以電話通知張文豪、陳宥任到
      場，由上訴人、張文豪與被上訴人林天生談判債務償還事
      宜，上情據證人師雪珍於原法院刑事庭證稱明確在案（原
      法院99年度易字第1558號卷第95頁至反面）。黃何賓亦於
      警詢時稱李哲維打電話給伊，載他與他朋友阿傑前往養生
      館，要找養生館的負責人討債，養生館負責人躲起來，伊
      在地下室1 樓把負責人找出來，伊告訴負責人說樓上有人
      找你，負責人不願意上樓，李哲維、何景沛還有綽號阿傑
      等3 人就衝下來硬把負責人拉上1 樓，之後就由上訴人向
      他追討債務等語；另於偵訊時稱李哲維先勾住被上訴人林
      天生拉上1 樓、林士傑跟到一樓時，再勾住被上訴人林天
      生的肩膀，一起帶到大廳等語（原法院檢察署98年度偵字
      第14352 號卷(一)第158 至160 頁、卷(二)第50頁）。可認上
      訴人確實以強暴、脅迫之方式，迫使被上訴人林天生與談
      論其清償債務之事。
    2.於97年12月3 日上午7 時45分許，上訴人搭乘黃何賓駕駛
      之車牌號碼ER-3236 號自小客車，何景沛駕駛車牌號碼BD
      -9282 號自小客車搭載林士傑，乘被上訴人林天生駕駛車
      牌號碼5017-EH 自小客車載送其子上學回程途中，在臺北
      市○○區○○路58號前，一前一後將被上訴人林天生駕駛
      之車輛擋住，嗣由林士傑、李哲維下車敲被上訴人林天生
      之車窗，示意其下車，被上訴人林天生因見對方係之前到
      養生館討債之男子，故撥打110 報警而不敢下車或開啟車
      窗，等候一段時間未見警察到場，遂將車輛往前往後輕微
      碰撞前後車輛欲駛離現場，黃何賓、何景沛見狀即下車，
      與林士傑、李哲維持地上磚塊丟擊被上訴人林天生車輛之
      前擋風玻璃，或以腳踹門，致被上訴人林天生車輛前擋風
      玻璃破裂毀損、車門凹陷不堪使用，上情據黃何賓於警詢
      及原法院檢察官偵訊時自陳明確在案（原法院檢察署98年
      度偵字第14352 號卷(一)第161 頁、卷(二)第49至50頁）。上
      訴人辯稱伊於上開時地並未在場云云，為不可採。
  (四)末查，上訴人上開於被上訴人張雅君之工作地點持貶損其名
    譽之文字看板，及恐嚇被上訴人張雅君之行為；於97年11月
    11日、97年12月3 日以強暴、脅迫之方式，使被上訴人林天
    生行無義務之事、妨害被上訴人林天生行使權利等行為，經
    原法院99年度易字第1558號、本院99年度上易字第2533號刑
    事判決有罪確定，有刑事判決在卷可稽（原審卷第3 至10頁
    反面、本院99年度上易字第2533號卷第23至24頁反面）。上
    訴人辯稱伊並無強制被上訴人林天生等2 人之行為等語，為
    無可採。
  (五)綜上，上訴人確實不法侵害被上訴人林天生之自由，及侵害
    被上訴人張雅君之名譽，並有妨害被上訴人林天生等2 人意
    思自由之行為，致被上訴人林天生等2 人受有精神上痛苦，
    被上訴人林天生等2 人主張依侵權行為法律關係，請求上訴
    人負損害賠償責任，為有理由。
六、按慰藉金之賠償須以人格權遭遇侵害，使精神上受有痛苦為
    必要，其核給之標準，則可斟酌雙方身分、資力與加害程度
    ，及其他各種情形核定相當之數額（最高法院51年台上字第
    223 號判例意旨參照）。經查，被上訴人林天生為高中畢業
    ，從事不動產買賣生意，97年度所得約274,422 元，名下有
    不動產及投資共270,320 元，有財政部稅務電子閘門財產所
    得調件明細表在卷可稽（原審卷第94至96頁），被上訴人張
    雅君為中華郵政股份有限公司員工，97年度所得約90萬元，
    名下有不動產及投資約2,567,380 元，有財政部稅務電子閘
    門財產所得調件明細表在卷可稽（原審卷第98至101 頁）。
    上訴人為家庭主婦，97年度所得約5 萬多元，財產及投資共
    20,660元，有稅務電子閘門財產所得調件明細表在卷可稽（
    原審卷第102 、103 頁）。茲審酌被上訴人林天生等2 人與
    上訴人間有債務糾紛，上訴人為追討債務而以妨害被上訴人
    林天生等2 人自由使其心生畏怖，被上訴人林天生等2 人因
    此所受驚嚇及不安，及兩造之身分、地位、經濟條件等一切
    情狀，原審認(1)被上訴人張雅君請求上訴人賠償精神慰撫金
    3 萬元；(2)上訴人與張文豪、林士傑、李哲維、黃何賓、何
    景沛、陳宥任於97年11月11日對被上訴人林天生所為不法行
    為部分，被上訴人林天生請求上訴人與張文豪等人連帶賠償
    精神慰撫金10萬元；(3)上訴人與黃何賓、何景沛、李哲維、
    林士傑於97年12月3 日對被上訴人林天生所為不法行為部分
    ，被上訴人林天生請求上訴人與黃何賓等人連帶賠償精神慰
    撫金5 萬元部分，核屬適當。
七、被上訴人林天生等2 人依據侵權行為之法律關係，請求上訴
    人給付被上訴人張雅君30,000元，請求上訴人與張文豪、林
    士傑、李哲維、黃何賓、何景沛、陳宥任連帶給付被上訴人
    林天生100,000 元，請求上訴人與黃何賓、林士傑、李哲維
    、何景沛連帶給付被上訴人林天生50,000元，及均自附帶民
    事起訴狀繕本送達翌日即99年7 月3 日起（原法院99年度附
    民字第270 號卷第2 頁），至清償日止，按年息5%計算之利
    息，為有理由。
八、綜上所述，原審判命上訴人如數給付，於法並無不合。上訴
    意旨指摘原判決不當，求予廢棄改判，為無理由，應予駁回
    。
九、本件事證已臻明確，兩造其餘攻擊防禦方法及未經援用之舉
    證，經審酌核與本件判決結果不生影響，不再逐一論述，附
    此敘明。
十、據上論結，本件上訴為無理由，依民事訴訟法第449 條第1
    項、第78條，判決如主文。
中    華    民    國    100    年    7     月    6    日
                    民事第二庭
                        審判長法  官  吳謙仁
                              法  官  蘇瑞華
                              法  官  李瓊蔭
正本係照原本作成。
不得上訴。
中    華    民    國   100    年    7     月    7     日
                              書記官  王才生